臺灣板橋地方法院刑事判決　　　　　　100年度簡上字第541號
上　訴　人
即　被　告　楊朝基
上列上訴人即被告因傷害案件，不服本院中華民國100 年4 月22
日第一審判決（聲請簡易判決處刑案號：100 年度偵字第167 號
），提起上訴，本院管轄之第二審合議庭判決如下：
    主  文
上訴駁回。
    事  實
一、楊朝基於民國99年11月21日晚上8 時30分許，在臺北縣板橋
    市（現改制為新北市板橋區○○○路○ 段46巷巷口，因行車
    糾紛與羅明發生口角爭執。羅明（經本院以100 年度簡字第
    1454號判決確定）基於公然侮辱、傷害之犯意，對楊朝基辱
    罵「幹你娘」等語，並徒手毆打楊朝基胸部一下，楊朝基則
    基於傷害之犯意，以右手毆打羅明臉部，楊朝基因而受有胸
    部鈍瘀傷之傷害，羅明因而受有上唇撕裂傷、門牙鈍傷之傷
    害。
二、案經羅明、楊朝基訴由臺北縣（現改制為新北市）政府警察
    局海山分局報請臺灣板橋地方法院檢察署檢察官偵查後聲請
    簡易判決處刑。
    理  由
壹、程序部分：
一、按被告以外之人於審判外之言詞或書面陳述，除法律有規定
    者外，不得作為證據，刑事訴訟法第159 條第1 項固定有明
    文。然被告以外之人於偵查中向檢察官所為之陳述，除顯有
    不可信之情況外，得為證據；被告以外之人於審判外之陳述
    ，雖不符同法第159 條之1 至之4 之規定，而經當事人於審
    判程式同意作為證據，法院審酌該言詞陳述或書面陳述作成
    時之情況，認為適當者，亦得為證據；又當事人、代理人或
    辯護人於法院調查證據時，知有第159 條第1 項不得為證據
    之情形，而未於言詞辯論終結前聲明異議者，視為有前項之
    同意，同法第159 條之1 第2 項、第159 條之5 亦分別定有
    明文。又刑事訴訟法第159 條之5 的立法意旨在於傳聞證據
    未經當事人之反對詰問予以核實，原則上先予排除。惟若當
    事人已放棄反對詰問權，於審判程式中表明同意該等傳聞證
    據可作為證據；或於言詞辯論終結前未聲明異議，基於尊重
    當事人對傳聞證據之處分權，及證據資料愈豐富，愈有助於
    真實發見之理念，上開傳聞證據亦均得資為證據。經查：關
    於證人羅明於警詢中所為陳述，及證人羅明於偵查中所為陳
    述，被告楊朝基經本院於最後審理期日就上開警詢及偵查筆
    錄逐一提示並告以要旨，被告就此部分證據之證據能力亦均
    未聲明異議，本院審酌證人羅明之證詞對認定犯罪事實之存
    否有其必要性，且上開言詞陳述作成時之情況，並無違法取
    供情形或其他程式上之瑕疵，引用其警詢及偵查中之陳述作
    為證據應屬適當，依刑事訴訟法第159 條之5 之規定，即具
    證據能力。
二、另本件認定事實所引用之卷內其餘卷證資料（包含文書證據
    等證據），被告於準備程序同意作為本案證據，且審判程序
    中復未於言詞辯論終結前表示異議，且卷內之文書證據等，
    亦無刑事訴訟法第159 條之4 之顯有不可信之情況與不得作
    為證據之情形，則依刑事訴訟法第159 條之5 之規定，本件
    認定事實所引用之所有文書證據等證據，均有證據能力，合
    先敘明。
貳、實體部分：
一、訊據被告楊朝基固不否認有於上揭時、地與告訴人羅明因行
    車糾紛發生口角，且告訴人羅明受有上唇撕裂傷、門牙鈍傷
    之傷害等情，惟矢口否認有何傷害之犯行，並辯稱：當天告
    訴人羅明不斷以三字經辱罵且出手打伊胸部，伊揮手剛好碰
    到告訴人羅明的嘴巴，但伊係出於自衛，反射性打到告訴人
    羅明云云。經查：
  (一)觀之告訴人羅明於警詢中指訴：楊朝基連續以右拳撞擊伊臉
    部，造成伊右上唇撕裂傷及右上兩顆牙齒鬆動等語歷歷（見
    100 年度偵字第167 號偵查卷宗第5 、8 至9 頁）；其於偵
    查中指訴：楊朝基的車子撞到伊的車子，伊就去追楊朝基，
    又楊朝基有打伊右上嘴唇，楊朝基揮了3 、4 拳等情明確（
    見同上偵查卷宗第51頁）；其於本院審理中亦證述：當天晚
    上8 點多時，在板橋區○○路○ 段跟大同路附近，伊所駕駛
    的計程車遭被告追撞，被告逃逸了5 、60公尺後，被伊攔下
    ，之後就發生口角，口角後，被告火氣上來，被告就以右拳
    打伊的嘴巴，當場血流如注，又被告打伊3 拳，都有打到，
    且都打到右上唇，被告係惡意攻擊等情綦詳（見本院簡上卷
    第34至34背面頁），互核證人羅明於警詢、偵查及審理中歷
    次所證述遭傷害之情節均大致相符，若非其親身經驗，實難
    於本院審理中就相關情節仍能清楚描述，且告訴人於本院審
    理中係以證人身分經過具結作證，擔保其所言為真實等情，
    綜此，足認被告楊朝基有於上開時、地徒手毆打告訴人羅明
    ，致羅明受有身體之傷害等情屬實。
  (二)有關告訴人羅明受有上唇撕裂傷、門牙鈍傷之傷害一節，此
    有國立臺灣大學醫學院附設醫院診斷證明書1 紙及照片1 張
    在卷可佐（見同上偵查卷宗第33、39頁），益徵告訴人羅明
    所受傷勢應屬真實，參以告訴人羅明所受傷勢，與告訴人羅
    明指訴遭被告楊朝基毆打情節大致相符，並與前述國立臺灣
    大學醫學附設醫院診斷證明書所載傷勢一致，顯見告訴人羅
    明所受傷勢應屬真實，並係遭被告楊朝基毆打所致無疑，被
    告楊朝基傷害行為與告訴人羅明所受傷勢間，具有因果關係
    甚明。
  (三)按正當防衛必須對於現在不法之侵害始得為之，如客觀上並
    無存在不法之侵害，即無正當防衛可言，至彼此互毆，又必
    一方初無傷人之行為，因排除對方不法之侵害而加以還擊，
    始得以正當防衛論，故尚未有侵害存在之際，即先出拳攻擊
    對方致生彼此互毆行為，與無從分別何方為不法侵害之互毆
    行為，均不得主張防衛權。雖被告楊朝基以前詞置辯，惟觀
    之被告楊朝基於警詢中陳稱：當天因伊不慎擦撞到羅明之計
    程車，因未察覺，所以繼續往前行駛，直到羅明對伊鳴喇叭
    ，伊才停下來，一下車後，羅明就一直對伊辱罵，並出手撞
    伊的胸口，伊就隨手一揮，不慎碰到羅明的臉，導致羅明嘴
    巴破裂流血之情（見同上偵查卷宗第11頁）；其於偵查中自
    承：伊沒有發現有碰撞到羅明的車，羅明就將伊攔下並一直
    辱罵，伊要羅明不要罵，羅明就說罵伊剛剛好，且出手打伊
    胸部一下，伊有回手，就是碰到羅明臉一下，又因羅明打伊
    時，伊揮手打楊朝基，但也只有揮一拳而已等語不諱（見同
    上偵查卷宗第51頁），則有關被告楊朝基究竟「不小心揮到
    」或者「回手」之情，已有不一致之情，是其所辯，已難遽
    信。細繹證人羅明於警詢、偵查及本院審理中均證述：被告
    楊朝基係出拳毆打伊臉部之情，詳於前述，衡以被告楊朝基
    於偵查中供述：係遭羅明辱罵及出手毆打胸部後，才出手一
    節，按一般經驗法則，人之雙手若非特意高舉，實無法碰觸
    他人之臉部，顯見被告楊朝基所為，已非單純之反射動作，
    又被告楊朝基為前述之動作係於告訴人羅明毆打後始為之，
    則被告楊朝基出拳毆打告訴人羅明顯非基於正當防衛之主觀
    意思，而是基於傷害之犯意，揆諸上開說明，被告楊朝基辯
    稱係正當防衛云云，亦不足採。
  (三)綜上各情，足認被告楊朝基前揭辯稱，係卸責之詞，不足採
    信。本案事證明確，被告楊朝基犯行洵堪認定，應予依法論
    科。
二、核被告楊朝基所為，係犯刑法第277 條第1 項之傷害罪。原
    審認被告楊朝基犯傷害罪，事證明確，適用刑法第277 條第
    1 項、第41條第1 項前段、刑法施行法第1 條之1 等規定，
    並審酌其與告訴人羅明2 人不思以正當、理性溝通之方式解
    決紛爭，僅因行車糾紛即率爾互相施以肢體暴力，所為均有
    不該，兼衡其等犯罪之動機、目的、手段、所造成對方之傷
    勢、犯後態度等一切情狀，量處拘役15日，並諭知易科罰金
    以新臺幣1 千元折算1 日，經核其認事用法，均無違誤，量
    刑亦稱妥適。被告上訴意旨猶執陳詞，否認犯罪，為無理由
    ，應予駁回。
三、據上論斷，應依刑事訴訟法第455 條之1 第1 項、第3 項、
    第368條，判決如主文。
本案經檢察官郭峻豪到庭執行職務。
中    華    民    國   100    年    8     月    24    日
                  刑事第三庭審判長法  官  樊季康
                                  法  官  劉正偉
                                  法  官  連雅婷
以上正本證明與原本無異
本件不得上訴
                                書記官  郭晉良
中    華    民    國   100    年    8     月    24    日
附錄本案論罪科刑法條全文：
中華民國刑法第277條（普通傷害罪）
傷害人之身體或健康者，處 3 年以下有期徒刑、拘役或 1 千元
以下罰金。
犯前項之罪因而致人於死者，處無期徒刑或 7 年以上有期徒刑
；致重傷者，處 3 年以上 10 年以下有期徒刑。